臺灣高等法院民事判決　　　　　　　　　100年度再易字第5號
再審　原告　王素貞
訴訟代理人　林光彥律師
再審　被告　李美雪
上列當事人間請求塗銷抵押權設定登記事件，上訴人對於中華民
國99年12月7日本院99年度上易字第850號確定判決提起再審，本
院於民國100年6月14日言詞辯論終結，判決如下：
    主  文
再審之訴駁回。
再審訴訟費用由再審原告負擔。
    事實及理由
一、再審原告主張略以：
  (一)再審被告曾對再審原告以再審原告所有新北市○○區○○段
    134地號、權利範圍一萬分之一百一十七之土地，及其上新
    北市○○區○○段264建號，門牌號碼新北市○○區○○街5
    6巷13弄1號4樓(下簡稱系爭房地) 、權利範圍全部之建物上
    之權利價值新台幣(下同)100萬之抵押權(下簡稱系爭抵押權
    ) 所擔保之債權為訴訟標的提起給付之訴，經臺灣板橋地方
    法院（下簡稱板橋地院）以97年度訴字第291號清償債務事
    件判決再審被告敗訴(下簡稱前案判決)，雖再審被告對前案
    判決不服曾提起上訴，經本院以97年度上易字第471號受理
    ，惟再審被告於民國(下同)97年7月18日行準備程序時，當
    庭表示撤回上訴，是再審被告以清償借款請求權為訴訟標的
    之前案訴訟，業經前案判決再審被告敗訴確定在案。
  (二)從而，兩造間無借貸關係存在之事實，業經法院在訴訟標的
    中判決確定在案，則再審原告以兩造間借貸關係不存在為攻
    擊方法，而請求確認系爭抵押權擔保之債權不存在及塗銷系
    爭抵押權時，該攻擊方法自屬前案判決既判力範圍所及。
  (三)再審原告於訴訟中主張者並非一事不再理或重覆起訴禁止，
    而係主張實質上確定力(即既判力之「遮斷效」、「失權效
    」或「排除效」)，故不以前後訴訟係相同訴訟標的為必要
    。再者，本院99年度上易字第850號判決(下簡稱原確定判決
    )亦已肯認：「前案訴訟之訴訟標的為清償借款請求權」，
    則再審被告之清償借款請求權是否存在，自屬前案判決「訴
    訟標的」之範圍，而非「判決理由」之範圍，亦即並非「訴
    訟標的以外之事項」，故其應適用者為「既判力」，而非「
    爭點效」。原確定判決實不得與前案確定判決為相反之認定
    。
  (四)前案判決有關清償期尚未屆至之說明，係與再審原告並非共
    同借款人之認定二理由併列，亦即「王素貞並非共同借款人
    且清償期尚未屆至」，並非如再審被告所主張前案判決對於
    再審被告與再審原告間是否有借貸關係之事實，並未為終局
    之確定。
  (五)抵押權所擔保之債權，其種類及範圍，屬於抵押權之內容，
    依法應經登記，始生物權之效力，依系爭房地登記謄本所示
    ，系爭抵押權之權利人為再審被告，債務人為再審原告，非
    陳進儀，故再審原告未向再審被告借款，兩造間無借貸關係
    存在，則系爭抵押權所擔保之債權即不存在，再審被告與陳
    進儀間是否存有債權，系爭抵押權是否係為擔保再審被告與
    陳進儀間之債權，與系爭抵押權是否存在之爭議無關。
  (六)爰於本院提起再審，並於本院再審聲明：1.原確定判決廢棄
    ；2.確認再審被告於再審原告所有新北市○○區○○段134
    地號、權利範圍一萬分之一百一十七之土地，及其上新北市
    ○○區○○段264建號，門牌號碼新北市○○區○○街56巷1
    3弄1號4樓、權利範圍全部之建物上，登記日其為96年6月28
    日、新北市新莊地政事務所收件字號96年莊登字第248740號
    、權利價值100萬元之抵押權所擔保之債權不存在；3.再審
    被告應將前項抵押權設定登記予以塗銷。
二、再審被告則以下列辯詞資為抗辨：
  (一)既判力不及於未判決標的法律關係，既判力僅對於判決標的
    之法律關係發生，申言之，即當事人以訴或反訴所主張或否
    認之法律關係，於確定之終局判決中經裁判者為限。是再審
    原告誤以前案判決有既判力而引為提起再審，惟兩件案其訴
    訟標的法律關係係截然不同，即不生既判力之情事。
  (二)再審原告自認於借據簽名真正，並以系爭房地產供抵押等情
    ，從借據載明：「茲陳進儀向李美雪借83萬元整，提供坐落
    新北市○○區○○街56巷13弄1號4樓給再審被告設定金額10
    0萬元止，實際借款為83萬元止，約定期限為96年6月28日至
    99年6月27日止，計三年還清，空口無憑特立此…」，顯見
    再審原告對於陳進儀共同向再審被告借款83萬元之約定，有
    授權陳進儀並與再審被告達成借貸之合意，始在借據上簽名
    及捺指印，以再審原告與陳進儀為系爭抵押權擔保借款債務
    人之共同借款人，始願意以系爭房地產供擔保設定抵押權予
    再審被告，並參照證人林再壽、李碧蓮及李美玲等證述，均
    證實再審原告與陳進儀，共同向再審被告借款之事實。
  (三)再審原告以伊所有之不動產設定抵押為再審原告與陳進儀共
    同借款債權之擔保，則於系爭抵押權設定時記載債務人為再
    審原告或陳進儀，或2人並列債務人，對再審被告而言，並
    無差別，蓋再審原告既為抵押義務人，則不論設定抵押權時
    之債務人究為何人，再審被告均得行使權利。
  (四)於本院答辯聲明：再審之訴駁回。
三、兩造爭執事項：
  (一)本件再審之訴事否已逾再審期間？
  (二)原判決是否有民事訴訟法第496條第1款所定「適用法規顯有
    錯誤」之情形？
四、得心證之理由：
  (一)按再審之訴，應於三十日之不變期間內提起。前項期間，自
    判決確定時起算，判決於送達前確定者，自送達時起算。民
    事訴訟法第500條第1項、第2項前段定有明文。查原確定判
    決係於99年12月7日判決確定，而該判決嗣於99年12月14日
    送達再審原告，有送達證書附於原確定判決卷宗可稽(見原
    確判決卷宗第110頁)，又查再審原告係於100年1月12日提起
    本件再審之訴，亦有本院收文戳附卷可查(見本院卷第1頁)
    ，揆諸首開規定，再審原告提起本件再審之訴並未逾30日之
    再審期間，先予敘明。
  (二)又按有下列各款情形之一者，得以再審之訴對於確定終局判
    決聲明不服。但當事人已依上訴主張其事由或知其事由而不
    為主張者，不在此限：一、適用法規顯有錯誤者。民事訴訟
    法第496條第1項第1款定有明文。再按民事訴訟法第400條第
    1項規定確定判決之既判力，惟於判決主文所判斷之訴訟標
    的，始可發生。若訴訟標的以外之事項，縱令與為訴訟標的
    之法律關係有影響，因而於判決理由中對之有所判斷，除同
    條第2項所定關於抵銷之情形外，尚不能因該判決已經確定
    而認此項判斷為有既判力。又學說上所謂之爭點效，係指法
    院於確定判決理由中，就訴訟標的以外當事人所主張之重要
    爭點，本於當事人辯論之結果已為判斷時，除有顯然違背法
    令，或當事人已提出新訴訟資料足以推翻原判斷之情形外，
    於同一當事人就與該重要爭點有關所提起之他訴訟，不得再
    為相反之主張，法院亦不得作相反之判斷，以符民事訴訟法
    上之誠信原則而言。是爭點效之適用，必須前後兩訴訟當事
    人同一，且前案就重要爭點之判斷非顯然違背法令，及當事
    人未提出新訴訟資料足以推翻原判斷等情形始足當之（最高
    法院97年台上字第2688號判決意旨參照）。再按判決之既判
    力，係僅關於為確定判決之事實審言詞辯論終結時之狀態而
    生，若在確定判決事實審言詞辯論終結後所生之事實，則不
    受既判力之拘束，故原告因其請求發生一時障礙而遭敗訴判
    決確定，仍得於障礙除去後更行起訴或與除去障礙之請求合
    併起訴(最高法院94年台上字第1325號判決意旨參照)。
  (三)查原審原告主張伊並未向再審被告借款，兩造間無借貸關係
    ，系爭抵押權所擔保之債權不存在，為前案既判力之客觀範
    圍，原確定判決為相反認定實有適用民事訴訟法第400條第1
    項第1款顯有錯誤之情形，故再審原告請求確認系爭抵押權
    所擔保之債權不存在，並請求再審被告塗銷系爭抵押權設定
    登記等語，再審被告則以上開辯詞置辯。茲分別判斷如下：
    1.查再審被告曾以系爭抵押權擔保之借款債權為訴訟標的，
      對再審原告提起給付訴訟，請求再審原告清償借款，惟經
      前案判決駁回再審被告之請求，雖再審被告對前案判決不
      服曾提起上訴，並經本院以97年度上易字第471號受理，
      惟再審被告於97年7月18日行準備程序時，當庭表示撤回
      上訴，是再審被告以清償借款請求權為訴訟標的之前案訴
      訟，業經前案判決再審被告敗訴確定在案等情，有本院依
      職權調取前案卷宗核閱屬實。
    2.又審之該前案判決駁回再審被告請求之理由，依該判決之
      貳、得心證之理由欄之第一項係認定：再審原告簽名在系
      爭借據債務人之下，並非記載為共同借款人，而保證人亦
      屬於債務人之一種，可見並非被告與訴外人陳進儀共同向
      再審被告借款(見前案判決第3頁第6至8行)；再審被告尚
      不得依據前揭借貸之保證關係向再審請求清償債務(見前
      案判決第3頁第19至20行)；得心證理由欄之第二項認定:
      系爭借款約定之清償日期既然尚未屆至，則再審被告自不
      得於期限屆至之前向再審原告請求提前清償(見前案判決
      第4頁第2至3行)；得心證之理由欄之第三項認定:再審原
      告乃屬訴外人陳進儀向再審被告借款之提供擔保物之物上
      保證人，其與再審原告間所成立之保證契約關係與再審被
      告與訴外人陳進儀間之借貸契約關係乃屬別一之契約關係
      ，再審原告對於再審被告所負保證債務並不因再審原告與
      主債務人即訴外人陳進儀間之糾紛而受影響，再審被告以
      此作為其得向再審原告請求提供清償之依據並無可採(見
      前案判決第4頁第7至12行) 。可知上開第一項與第二、三
      項之論述之理由相矛盾，蓋若非為債務人，即無尚未屆期
      不可請求之問題，然復觀之前案判決得心證之理由欄第四
      項最終判斷之理由：綜上所述，再審被告請求再審原告應
      於期限屆至前提前清償本金83萬元及自96年6月28日起按
      年息百分之五計算之利息，並無理由，應予駁回(見前案
      判決第4頁第13至15頁)，即可知再審被告係起訴請求再審
      原告在期限屆至前提前清償借款及利息，經前案判決法院
      查明系爭借款之約定清償日期尚未屆至，認再審被告上開
      起訴請求即無理由，因而為再審被告敗訴判決確定，此前
      案判決既判力範圍，揆諸前開判決意旨，係在於再審被告
      之清償借款請求權訴訟標的發生一時之障礙之事實審言詞
      辯論終結前，再審被告於障礙除去時，仍得本於系爭借貸
      關係起訴請求再審原告清償借款債務，不受前案判決既判
      力之拘束。是再審原告主張上開得心證之理由第一項、第
      二項為併列理由，均為既判力所及，已屬誤會。再者，再
      審原告主張清償借款請求權屬前案判決之訴訟標的範圍，
      固非無由，然該既判力應僅限於事實審言詞辯論終結前之
      清償屆至前之事實，至於前案判決判斷再審原告僅為物上
      保證人，為債務人之一種，進而認定再審原告並非與訴外
      人陳進儀共同向再審被告借款等，非屬訴訟標的之判斷，
      僅屬前案判決理由欄中，就訴訟標的以外當事人所主張之
      重要爭點之判斷之爭點效，即使與上開清償期未屆至之理
      由並列，就再審被告起訴請求內容以觀，仍非屬訴訟標的
      之判斷，故原告主張清償借款請求權屬訴訟標的範圍，嗣
      後在清償期已屆至(99年6月27日) 之確定判決(99年12月7
      日) 不得與前案判決相反之認定，再審原告是否向再審被
      告借款，為前案判決訴訟標的上之判斷云云，即屬無據。
    3.從而，原確定判決認定再審原告與訴外人陳進儀並非共同
      向再審被告借款一節，屬爭點效之適用，而以新訟訟資料
      即借據、證人林再壽、李碧蓮、李美玲之證詞，就再審原
      告是否為系爭借款債務之借款人而為與前案訴訟相反之認
      定，揆諸前開規定及最高法院判決意旨，當屬有據，自無
      民事訴訟法第496條第1項第1款適用法規顯有錯誤之情，
      是再審原告主張兩造間借貸關係不存在屬前案判決既判力
      範圍所及，再審被告應受拘束云云，即不可採。至再審原
      告所舉最高法院29年上字第975號、30年上字第8號、42年
      台上字第1306號、81年台抗字第412號判例，均屬既判力
      效力方面，與本件前案判決就清償期尚未屆至之清償借款
      返還請求權(訴訟標的)以外之判斷，屬爭點效適用不同，
      自無法比附援引，
    4.再查原確定判決既無適用法規顯有錯誤之再審事由，則確
      定判決認定兩造有借貸契約關係存在，即系爭抵押權所擔
      保借款債權仍存在，再審原告為系爭抵押權之設定義務人
      ，其訴請再審被告塗銷系爭抵押權登記，即屬無據之情，
      已告確定，再審原告於本件再主張兩造無借貸關係，系爭
      抵押權所擔保之債權不存在，應予塗銷系爭抵押權云云，
      自屬無據。
  (四)綜上所述，原確定判決並無民事訴訟法第496條第1項第1款
    適用法規顯有錯誤之再審理由，再審意旨指摘原確定判決有
    將前案判決既判力誤認為爭點效之適用法律顯有錯誤之情形
    ，而依民事訴訟法第496條第1項第1款之規定，提起本件再
    審之訴，即為無理由，應予駁回。
  (五)又本件事證已臻明確，兩造其餘之攻擊或防禦方法及證據，
    經本院斟酌後，認為不足以影響本判決之結果，自無逐一詳
    予論駁之必要，併此敘明。
五、據上論結，本件再審之訴為無理由，爰依民事訴訟法第505
    條、第449條第1項、第78條，判決如主文。
中    華    民    國   100    年    6     月    28    日
                    民事第五庭
                        審判長法  官  李錦美
                              法  官  陳博享
                              法  官  黃雯惠
正本係照原本作成。
不得上訴。
中    華    民    國   100    年    6     月    28    日
                              書記官  秦慧榮